【裁判字號】    98,訴,82
【裁判日期】    980325
【裁判案由】    偽造文書等
【裁判全文】
臺灣臺北地方法院刑事判決                98年度訴字第82號
公  訴  人  臺灣臺北地方法院檢察署檢察官
被      告  子○○
            壬○○
上二人共同
選任辯護人  卯○○律師
被      告  己○○
選任辯護人  丁○○律師
被      告  庚○○
            甲○○
上二人共同
選任辯護人  丙○○律師
被      告  戊○○
            午○○
            巳○○
            癸○○
            寅○○
            辛○○
            丑○○
            乙○○
上列被告等因偽造文書等案件，經檢察官提起公訴（九十七年度
偵字第五八一一號），本院判決如下：
    主  文
子○○、壬○○、己○○、庚○○、甲○○、戊○○、午○○、
巳○○、癸○○、寅○○、辛○○、丑○○、乙○○均無罪。
    理  由
一、公訴意旨略以：被告壬○○前因偽造文書案件，經臺灣高等
    法院臺南分院以九十五年度重上更二字第四七一號判處有期
    徒刑十月、緩刑三年，於民國九十六年一月二十二日確定，
    現仍於緩刑期間內，詎其猶不悔改，與子○○、己○○等知
    悉九十七年三月九日將舉辦「九十七年中央銀行委託臺灣銀
    行經理新臺幣發行附隨業務需要甄選檢券員甄試第一試」（
    下稱系爭考試），乃共同謀議向考生收取費用後，協助考生
    以手機進行舞弊而組成電子舞弊集團。渠等先推由被告子○○於九十七年二月二十二日，冒用「大碩旅行社」名義，向
    臺北市○○區○○路一○三號麒麟飯店預約九十七年三月八
    日晚間住宿共二十一個房間，再由子○○、陳家琪等對外以
    ：使用手機舞弊參加前揭考試，俟錄取後再收取新臺幣（下
    同）七十萬元至七十五萬元費用等語，招攬陳昱月、林富興
    、高睿謙、郭智仁、梁信忠、梁高銘、佘才池、劉秀琴、林
    慧珠、康毓穎、田安妃、溫旻樺、吳佩玲、陳宜君、曾雅琪
    、吳佳玲、沈惠雯、陳婉慈、胡雅雯、鄭素芬、李佳倩、施
    珮瑜、黃鈺芳、洪瑞呈、陳億陽、儲宇澤、林淑鈴、傅振富
    、謝崇民、張棟智、蘇品諠、紀明鳳、王彥超、黃怡萍、陳
    俊誠、田育萍、陳嘉齡、林皇武、李炎璋、王俊傑等考生（
    下稱陳昱月等四十名考生，均另行不起訴處分）參與前揭考
    試。至九十七年三月八日，子○○、壬○○、己○○等人再
    推由子○○至麒麟飯店辦理入住事宜，由子○○偽冒「大碩
    旅行社」之名義在麒麟飯店住宿名單及清單上製作住宿考生
    住宿登記文書後，交付麒麟飯店櫃檯員工予以行使，足生損
    害於麒麟飯店及大碩旅行社。又子○○、壬○○、己○○及
    庚○○、甲○○、戊○○、午○○、巳○○、癸○○、寅○○、辛○○、丑○○、乙○○等人，因慮及為順利完成電子
    舞弊行為，必須於考試進行中即時取得考試題目並訊為解答
    ，竟共同意圖為自己不法之所有，於九十七年年初，推由己○○招徠盧建良、陳祺方、吳俊輝（均另行不起訴處分）三
    人、由子○○向林天環（另為不起訴處分）佯稱：因為經營
    補習班，需向考生提供前揭考試之解答，如願參加考試，並
    於考試時儘速完成解題後出場以行動電話告知答案，其經營
    之補習班即能迅速印刷成文宣品，供考生離開試場時取得答
    案資料，將依答題正確率給付酬勞云云，使盧建良、陳祺方
    、吳俊輝、林天環四人陷於錯誤，而於九十七年三月九日，
    盧建良、陳祺方、吳俊輝在臺灣科技大學、林天環在師大附
    中應試，於第一節、第二節作答完畢後，立即離開考場，將
    答案以行動電話告知麒麟大飯店一一二○號房內時任答案接
    收組之己○○、庚○○、甲○○、戊○○、午○○、巳○○
    、癸○○等人，並由彼等將答案記錄後，再送至隔鄰一一二
    一號房內，時任答案傳送組之寅○○、辛○○等人，以行動
    電話將答案，透過已經將行動電話以強力束帶綁在腰際柔軟
    處，致能隱匿有攜帶通訊器材之外觀，再以無線耳機去除耳
    機外部塑膠類材質，僅留存蜂鳴發聲簧片塞入耳道深處充作
    發聲裝置，傳遞與上述詐騙盧建良、陳祺方、吳俊輝等所取
    得應考之際或甫結束不久當時，實質上有財產價值之利益予
    黃俊卿、陳皇吉（另行不起訴處分）及陳昱月等四十名考生
    ，丑○○、乙○○則在麒麟飯店一樓、一一二○號房門口前
    擔任把風、警戒工作，防止警方追獲，彼等即以此方式取得
    盧建良等人提供上開考試之答案之財產上不法利益，並分工
    以行動電話進行電子舞弊行為。嗣經內政部警政署電信警察
    隊第一中隊在麒麟飯店一一二○、一一二一號房及臺灣科技
    大學、師大附中等考試現場當場查獲，始查悉上情。因認被
    告子○○、壬○○、己○○均涉犯刑法第二百十六條、第二
    百十條行使偽造私文書罪嫌，被告子○○、壬○○、己○○
    、庚○○、甲○○、戊○○、午○○、巳○○、癸○○、寅
    ○○、辛○○、丑○○、乙○○均另犯刑法第三百三十九條
    第二項詐欺得利罪嫌等語。
二、按犯罪事實應依證據認定之，無證據不得認定其犯罪事實。
    又不能證明被告犯罪者，應諭知無罪之判決，刑事訴訟法第
    一百五十四條第二項、第三百零一條第一項分別定有明文。
    再按，事實之認定，應憑證據，如未能發現相當證據，或證
    據不足以證明，自不能以推測或擬制之方法，為裁判基礎；
    且認定不利於被告之事實須依積極證據，苟積極證據不足為
    不利於被告事實之認定時，即應為有利於被告之認定；另認
    定犯罪事實所憑之證據，雖不以直接證據為限，間接證據亦
    包括在內，然無論直接證據或間接證據，其為訴訟上之證明
    ，須於通常一般之人均不致有所懷疑，而得確信其為真實之
    程度者，始得據之為有罪之認定，倘其證明尚未達到此一程
    度，而有合理之懷疑存在，無從使事實審法院得有罪之確信
    時，即應由法院為諭知被告無罪之判決（最高法院四十年臺
    上字第八六號、三十年上字第八一六號、七十六年臺上字第
    四九八六號判例參照）。
三、公訴人認被告子○○、壬○○、己○○均涉犯刑法第二百十
    六條、第二百十條行使偽造私文書罪嫌，被告子○○、壬○○、己○○、庚○○、甲○○、戊○○、午○○、巳○○、
    癸○○、寅○○、辛○○、丑○○、乙○○另涉犯刑法第三
    百三十九條第二項詐欺得利罪嫌，無非以被告等之供述、證
    人陳昱月等四十名考生之證述、證人黃俊卿、陳皇吉、傅振
    傑、黃美玲、盧建良、陳祺方、吳俊輝、林天環、辰○○之
    證述、被告子○○以「大碩旅行社」名義交由陳昱月等四十
    名考生填寫年籍資料之文件四紙、答案卡二紙、照片十張及
    扣案之行動電話一批、筆記型電腦二臺等件資為論據。
四、被告子○○、壬○○、己○○、庚○○、甲○○、戊○○、
    午○○、巳○○、癸○○、寅○○、辛○○、丑○○、乙○○等人於本院審理時，固均承認被告子○○與壬○○、己○○因知悉九十七年三月九日將舉辦系爭考試，乃謀議向考生
    收取費用後，協助考生以手機進行舞弊，由被告子○○於九
    十七年二月二十二日向麒麟飯店預約九十七年三月八日晚間
    住宿，再由被告子○○、壬○○招攬陳昱月等四十名考生參
    與前揭考試，俟考試錄取後，再向每位考生收取七十萬元至
    七十五萬元之費用，被告己○○於九十七年初，招徠盧建良
    、陳祺方、吳俊輝，向盧建良、陳祺方、吳俊輝稱：為經營
    補習班，需迅速向考生提供系爭考試之解答，印刷成文宣品
    ，將依答題正確率給付酬勞等語，被告子○○另行招徠林天
    環應試提供答案，被告己○○另招攬被告庚○○、甲○○、
    戊○○、午○○、巳○○、癸○○等人於考試當日以手機接
    收答案，被告子○○遂於九十七年三月八日至麒麟飯店辦理
    入住事宜，在麒麟飯店住宿清單上填寫「大碩旅行社」之字
    樣，交付麒麟飯店櫃檯員工，翌日盧建良、陳祺方、吳俊輝
    在臺灣科技大學、林天環在師大附中應試，作答完畢後將答
    案以行動電話告知被告庚○○、甲○○、戊○○、午○○、
    巳○○、癸○○等人將答案記錄在紙上，由被告己○○收取
    轉交被告寅○○、辛○○，以行動電話將答案，傳遞與黃俊
    卿、陳皇吉及陳昱月等四十名考生，被告丑○○、乙○○則
    分別在麒麟飯店一樓及一一二○號房門口擔任把風、警戒工
    作等情，惟均堅詞否認有何刑法第二百十六條、第二百十條
    行使偽造私文書、同法第三百三十九條第二項詐欺得利犯行
    ，渠等分別辯稱如下：
  (一)被告子○○辯稱：我之前在大碩補習班服務七年，長期跟麒
    麟飯店配合，因而認識飯店人員辰○○，我以陳主任名義打
    電話向辰○○訂房間，所以辰○○在麒麟飯店入住資料上面
    填寫「大碩」二字，飯店另要求我提供入住人員的姓名及年
    籍資料，所以我才在一張紙最上方寫「大碩旅行社」五個字
    ，且系爭考試非國家考試，行為並無不法等語。
  (二)被告壬○○、己○○均辯稱：不知子○○以「大碩旅行社」
    名義入住麒麟飯店，亦不知子○○填寫「大碩旅行社」等字
    樣，其等行為並無違法等語。
  (三)被告庚○○、甲○○、戊○○、午○○、巳○○、癸○○均
    辯稱：渠等均係應被告己○○邀請前去打工填寫答案，不知
    係考試作弊等語。
  (四)被告寅○○、丑○○均辯稱：不知考試作弊係犯法等語。
  (五)被告辛○○辯稱：其僅在現場跑腿、買飲料、在旁觀看被告
    寅○○報答案等語。
  (六)被告乙○○辯稱：其受壬○○之託看管房間門口，防止閑雜
    人士靠近，不知房內進行考試電子作弊等語。
五、被告子○○、壬○○、己○○被訴行使偽造私文書罪嫌部分
    ：
  (一)按文書重在其意思表示之內容，如僅具文書之形式，並無意
    思表示之內容者，尚非文書，故偽造文書以偽造文書之內容
    為必要，此項偽造意思表示內容之犯罪構成要件事實，並應
    於有罪判決之事實欄予以記載，始足為適用法令之依據（最
    高法院著有八十三年度臺上字第五八四四號判決可參）。刑
    法上之「文書」係指定著於有體物上具有一定內容之意思或
    觀念而足以為意思表示證明之文字或符號，倘無意思或觀念
    ，僅表示其人物或事物之同一性者，則非文書；又署押係指
    在物體上署名或簽押，用以證明一定之意思表示或一定之事
    實，如僅書寫姓名而非證明一定之意思表示或一定事實者，
    不生署押之問題。刑法第二百十七條所稱之「偽造署押」，
    係指行為人冒用本人名義在文件上簽名或為民法第三條第三
    項所稱指印之類似簽名之行為者而言，如果僅在空白文書之
    姓名欄，書寫他人之姓名，其作用係識別人稱之用，而無簽
    名或類似與簽名有同一效力之行為者，即非該條所稱之署押
    （最高法院著有八十年度臺非字第二七七號判決可資參照）
    。
  (二)被告子○○於九十七年二月二十二日以自己名義向麒麟飯店
    副總辰○○，預訂二十一個房間，復於九十七年三月八日入
    住麒麟飯店時，在空白紙張上方填載「大碩旅行社」等字樣
    ，下方則交由考生自行填載姓名、年籍及身分證字號等情，
    業據被告子○○自承不諱，並經證人辰○○於警詢證稱：子
    ○○於九十七年二月二十二日撥我公司電話，以自己名義向
    飯店訂購二十一個房間，於九十七年三月八日凌晨二至三時
    許入住，住宿費三萬二千元均由子○○支付等語明確（臺灣
    臺北地方法院檢察署【下稱臺北地檢署】九十七年度偵字第
    五八一一號卷第一九三至一九四頁參照），另有麒麟飯店入
    住資料在卷可參（臺北地檢署九十七年度偵字第五八一一號
    卷(四)第五四、五五頁參照），堪信屬實。被告子○○雖於上
    開入住資料上方撰寫「大碩旅行社」之字樣，但該紙資料上
    另有入住房客之姓名、年籍、身分證字號、房號等欄位，該
    房客姓名、年籍、身分證字號之記載，僅係註明房客資料以
    便麒麟飯店區別房號識別之用，「大碩旅行社」僅係標明入
    住房客所屬團體，非用以證明一定之意思表示，縱具文書之
    形式，惟並無意思表示之內容，參諸前開說明，自難以文書
    相論。是被告子○○此部分之行為，即與刑法之行使偽造私
    文書之構成要件有間，尚難遽認其所為涉有行使偽造私文書
    之犯行，則被告壬○○、己○○要難與被告子○○就行使偽
    造私文書之犯行有何犯意聯絡或行為分擔可言。
  (三)至公訴人請求傳訊麒麟飯店副總辰○○到庭作證，以證明住
    宿單上大碩旅行社是由何人填寫、被告子○○訂房時如何向
    辰○○表示、被告己○○、壬○○是否知情或與辰○○有所
    接洽、相關訂房程序及對於麒麟飯店是否有損害等情，然此
    乃法院審酌全部卷證資料、全辯論意旨及調查證據之結果，
    予以審判認定之事項，且經本院審認核實如前，事證已明，
    所請顯無調查之必要，併此敘明。
六、被告子○○等十三人被訴詐欺得利罪嫌部分：
  (一)按刑法第三百三十九條第二項之詐欺得利罪，以得財產上不
    法之利益為要件，例如取得債權、免除債務之類。又詐欺罪
    之成立，必須被詐欺人因其詐術而陷於錯誤，若其所用方法
    ，不能認為詐術，亦不致使人陷於錯誤，即不構成該罪，最
    高法院著有二十五年非字第一一九號、四十六年臺上字第二
    六○號判例意旨可資參照。且刑法第三百三十九條詐欺罪之
    構成要件，係以意圖為自己不法之所有，以詐術使人交付財
    物或財產上利益為要件，所非難處罰之對象係以不正之欺罔
    手段取得他人之財產或財產上利益，本質為財產犯罪，目的
    係用以保護相對人之財產或財產上利益，不因違法之欺罔手
    段或以非對價方式移轉，若財產或財產上利益之取得，係基
    於合法之對價方式，僅取得財產或財產上利益之交易目的不
    法，或用途不法，即非詐欺罪處罰之對象，至多僅影響交易
    之意願，財產或財產上利益之移轉仍具對價性並合法，非屬
    詐欺罪所規範處罰之對象。
  (二)經查：
  1.被告己○○以經營補習班須迅速將考試答案印製成文宣品為
    由，招徠盧建良、陳祺方、吳俊輝於九十七年三月九日在臺
    灣科技大學參加系爭考試，約定應考工資為五千元，俟考試
    結束依答題正確率給付一萬元至三萬元不等之獎金，被告子
    ○○則以五千元至一萬元不等之金額，招徠林天環於同日在
    師大附中參加系爭考試，盧建良、陳祺方、吳俊輝均於第一
    節、第二節作答完畢後，將答案抄寫於系爭考試入場通知書
    內，離開考場，以行動電話將答案告知被告庚○○、甲○○
    、戊○○、午○○、巳○○、癸○○等人，被告庚○○、甲○○、戊○○、午○○、巳○○、癸○○即將所取得答案抄
    寫於紙上交付被告己○○轉交被告寅○○，林天環則將被告
    子○○交付之耳塞、手機及電子器材裝置身上進入考場應試
    ，於系爭考試綜合科目（會計學概要、貨幣銀行學概要、票
    據法概要）考試進行中，由被告子○○撥打林天環之手機，
    詢問試卷內之試題及答案，如果被告子○○所說答案正確，
    林天環即敲打身上之免持聽筒發話器一下，如果被告子○○
    所說答案錯誤，林天環即無任何動作之方式，告知該考試科
    目之答案等事實，為被告等所不否認，並經證人盧建良、陳
    祺方、吳俊輝、林天環證述明確，復有答案卡二紙（臺北地
    檢署九十七年度偵字第五八一一號卷(一)第六二、九一、九八
    頁參照）、照片五幀（臺北地檢署九十七年度偵字第五八一
    一號卷(一)第一五六、一五七、一九一頁參照）、系爭考試入
    場通知書三紙（臺北地檢署九十七年度偵字第五八一一號卷
    (一)第一五八、一八八、二一一頁參照）附卷可稽，並有盧建
    良及陳祺方之手機扣案可資佐證，首堪認定。
  2.證人盧建良於警詢中證稱：我同學陳祺方介紹我打工機會，
    該考試的答案準確率達百分之七十至八十左右，我有一萬元
    的獎金可領，之前已有四、五次，由被告己○○向我拿兆豐
    商業銀行00000000000號帳戶，考試完畢會將一
    萬元匯入，該集團分別於九十六年九月十八日匯入一萬一千
    四百元，九十六年十月二十三日匯入二萬二千元，被告己○○匯入後會撥打電話確認我是否收到款項等語（臺北地檢署
    九十七年度偵字第五八一一號卷(一)第一四二至一四六頁參照
    ）；證人陳祺方於警詢中證稱：被告己○○告訴我，該考試
    答案準確率百分之八十左右，就給一萬元的獎金，如未超過
    百分之八十，下次就不再找我，初步會給五千元的出差費，
    如果表現好答題率高就會有另外的獎金，被告己○○向我拿
    中國信託銀行000000000000號帳戶，等考試完
    畢便會依答題率匯入一萬元，之前約四、五次，匯入的金額
    我都轉入股票市場投資，被告己○○於匯入後會打電話向我
    確認是否收到款項等語（臺北地檢署九十七年度偵字第五八
    一一號卷(一)第一七六至一八○頁參照）；證人吳俊輝於警詢
    中證稱：該集團告訴我該考試的答案準確率達百分之八十，
    就可領八千元的獎金，如未超過百分之八十下次就不再找我
    ，陳祺方會交給我三千元並告訴我因為答案不夠正確所以只
    有三千元，之前約二次，這次是第三次，該集團答應提供給
    我的八千元是陳祺方於考試過後交給我，這次還沒收到等語
    （臺北地檢署九十七年度偵字第五八一一號卷(一)第一九六至
    一九九頁參照）。足認證人盧建良、陳祺方、吳俊輝前已有
    數次考試提供答案予被告己○○以取得對價之經驗，本次亦
    係約定前往應試提供答案，約定由被告己○○給付價金，則
    證人盧建良、陳祺方、吳俊輝提供系爭考試解答之目的，係
    為取得被告己○○所給付之金額，被告己○○亦確實依約先
    行給付五千元之費用，俟考試結束視答案準確率再行給付後
    續金額，系爭考試因於考試當日為警查獲，始未依約付款，
    證人盧建良、陳祺方、吳俊輝提供系爭考試答案以取得被告
    己○○給付之對價，系爭考試利益之移轉具有對價性，縱認
    被告己○○取得考試答案之目的或用途有所不當，亦難認過
    程有何不法，而為詐欺罪處罰之對象。
  3.證人林天環於警詢證稱：警方盤查時，由我身上發現手機一
    支、耳塞一顆及電子器材一批，上述器材為被告子○○所有
    ，作為我將答案報給被告子○○知悉，利用上述電子器材，
    於第二節綜合科目（會計學概要、貨幣銀行學概要、票據法
    概要）考試進行中，被告子○○利用電話撥打在我身上手機
    ，詢問我試卷內試題及答案，如果他說的試題及答案正確，
    我就輕敲在我身上免持聽筒發話器一下，被告子○○就知道
    這答案正確，如果答案錯誤我就不做任何動作，由他再繼續
    問，被告子○○在麒麟飯店發電子器材給我時，我大約知道
    是作弊用途，我前後幫被告子○○進行電子舞弊共二次，二
    次都有拿取酬庸，交通及住宿費用均由被告子○○負責，第
    一次實拿五千元，第二次約定五千元至一萬元之間，尚未拿
    取就遭警查獲等語（臺北地檢署九十七年度偵字第五八一一
    號卷(二)第十三至十五頁參照），另由麒麟飯店考生入住名單
    內有林天環之姓名、年籍資料（臺北地檢署九十七年度偵字
    第五八一一號卷(四)第五五頁參照），及證人林天環身上為警
    查扣ＮＯＫＩＡ牌行動電話（內含ＳＩＭ卡）一具、耳塞一
    顆及電子線材一批等物，足認證人林天環明確知悉被告子○○係以電子器材傳送答案予考生之方式進行舞弊，且如前所
    述，被告子○○向證人林天環購買系爭考試之解答，證人林
    天環給付考試答案之利益係基於對價，被告子○○所為難認
    與詐欺罪之構成要件相符。
  4.從而，被告子○○及己○○之上開行為，既不足以認定為詐
    欺得利犯行，亦無從認定被告壬○○、庚○○、甲○○、戊○○、午○○、巳○○、癸○○、寅○○、辛○○、丑○○
    、乙○○等人與被告子○○、己○○就詐欺得利部分有何犯
    意聯絡或行為分擔。
七、綜上所述，被告子○○在空白紙張上方填載「大碩旅行社」
    字樣，下方交由考生自行填載姓名、年籍及身分證字號，目
    的僅為標示入住團體之房客資料，以便麒麟飯店區別房號識
    別之用，非用以證明一定之意思表示，無意思表示之內容，
    並非文書，則其所為，要難以刑法偽造文書罪相繩；又盧建
    良、陳祺方、吳俊輝、林天環提供答案予被告子○○及己○○，係基於與被告己○○及子○○給付價金之約定，非因違
    法之欺罔手段或以非對價方式移轉，被告己○○及子○○取
    得答案之目的或用途不當，非屬詐欺得利罪之處罰範疇，故
    本案檢察官所提出之證據，尚不足以積極證明被告子○○、
    壬○○、己○○有何行使偽造私文書之犯行，亦不足證明被
    告子○○、壬○○、己○○、甲○○、戊○○、午○○、巳
    ○○、癸○○、寅○○、辛○○、丑○○、乙○○有何詐欺
    得利之犯行，而無從說服法院以形成被告等人有罪之心證。
    此外，復查無其他積極證據足證被告子○○等十三人分別有
    公訴意旨所指行使偽造私文書及詐欺得利犯行，揆諸首揭說
    明，既不能證明被告子○○等十三人犯罪，自應為被告等無
    罪判決之諭知。
據上論斷，應依刑事訴訟法第三百零一條第一項，判決如主文。
本案經檢察官王育珍到庭執行職務。
中    華    民    國    98    年    3     月    25    日
                  刑事第九庭審判長法  官  林怡秀
                                  法  官  張詩芸
                                  法  官  徐淑芬
上正本證明與原本無異。
如不服本判決應於收受送達後十日內向本院提出上訴書狀，並應
敘述具體理由；其未敘述上訴理由者，應於上訴期間屆滿後二十
日內向本院補提理由書（均須按他造當事人之人數附繕本）「切
勿逕送上級法院」。
                                  書記官  呂慧娟
中    華    民    國    98    年    3     月    25    日


司法院資訊處製作；財團法人民間司法改革基金會備份。
